臺灣臺北地方法院簡易民事判決
                                     109年度店簡字第67號
原      告  黎妃華  
訴訟代理人  蕭萬龍律師
            張百欣律師
被      告  林增華  
            林正一  
訴訟代理人  林建宏律師
被      告  翁財利  
            翁萬寶  



            翁志松  
            翁明勇  

            翁登科  

            翁家琳  
            陳慈生  



            陳以謙  

            張白梅  

            林茂潤  
            林茂森  


            林巧雲    籍設台北市○○區○○○路○段00巷0       
                   弄00號
            莫壯杰  

            黃美麗  
            林峯宇  
            林峯揚    籍設台北市○○區○○○路○段00巷0       
                   弄00號
追加被告    莊秀樹  
            莊淳馨  
            莊淳寧  
            莊宇雋  
上列當事人間代位分割遺產等事件，本院於民國110年12月21日
言詞辯論終結，判決如下：
    主      文
林增南所遺如附表一表格一所示遺產准予分割，並按如附表二表
格一所示應繼分比例分割為分別共有。
被告黃美麗、林峯宇、林峯揚應就如附表一表格二所示之不動產
辦理繼承登記。
林烏金所遺如附表一表格二所示遺產准予分割，並按如附表二表
格二所示應繼分比例分割為分別共有。
原告其餘之訴駁回。
訴訟費用新臺幣貳仟玖佰捌拾元由兩造依如附表二表格二所示之
應繼分比例負擔。 
    事實及理由
一、按被告林增華、翁財利、翁萬寶、翁志松、翁明勇、翁登科
    、翁家琳、陳慈生、陳以謙、張白梅、林茂潤、林茂森、林
    巧雲、莫壯杰、黃美麗、林峯宇、林峯揚、莊秀樹、莊淳馨
    、莊淳寧、莊宇雋經合法通知，均未於最後言詞辯論期日到
    場，核無民事訴訟法第386 條所列各款情形，爰准原告之聲
    請，由其一造辯論而為判決，合先敘明。 
二、原告部分：
　㈠原告起訴主張：訴外人即被代位人張俊雄於民國103年8月2日
    起陸續向原告借款新臺幣（下同）300萬元，均未依約清償
    ，原告已取得對被代位人張俊雄之執行名義，遂聲請查封拍
    賣被代位人張俊雄及公同共有人林增華等如附表所示表格1
    及表格2之土地。惟如附表一所示之土地係被告等人自被繼
    承人林增南及林烏金共同繼承而來，屬全體繼承人公同共有
    ，爰代位被代位人張俊雄提起分割遺產等之訴。並聲明：㈠
    請准將被代位人張俊雄與被告林增華、林正一、翁財利、翁
    萬寶、翁志松、翁明勇、翁登科、翁家琳、陳慈生、陳以謙
    、張白梅、莊秀樹、莊淳馨、莊淳寧、莊宇雋應就被繼承人
    林增南所有如附表一表格1所示之土地，依如附表二表格1所
    示應繼分比例為分別共有；㈡被告黃美麗、林峯宇、林峯揚
    應就被繼承人林茂榮繼承自被繼承人林烏金所有如附表表格
    2所示之土地辦理繼承登記；㈢請准將被代位人張俊雄與被告
    林增華、林正一、翁財利、翁萬寶、翁志松、翁明勇、翁登
    科、翁家琳、陳慈生、陳以謙、張白梅、莊秀樹、莊淳馨、
    莊淳寧、莊宇雋、林茂潤、林茂森、林巧雲、莫壯杰、黃美
    麗、林峯宇、林峯揚應就被繼承人林增南所有如附表一表格
    2所示之土地，依如附表二表格2所示應繼分比例為分別共有
    ；㈣請准將被代位人張俊雄與被告林增華、林正一、翁財利
    、翁萬寶、翁志松、翁明勇、翁登科、翁家琳、陳慈生、陳
    以謙、張白梅、莊秀樹、莊淳馨、莊淳寧、莊宇雋、林茂潤
    、林茂森、林巧雲、莫壯杰、黃美麗、林峯宇、林峯揚應就
    被繼承人林烏金所有如附表一表格3所示土地出售所得價金
    ，依如附表二表格2所示應繼分比例為分別共有。
  ㈡對被告答辯所為之陳述：
　  依據切結書（下稱系爭切結書）第3點（參見本院卷㈡第102
    頁）所示買賣價金已經按繼承取得比例分配各共有人，所以
    訴外人翁麗玉等人都已取得買賣價金，依據臺灣高等法院95
    年度重上更一字第177 號判決意旨公同共有關係於公同共有
    物處分後已告消滅，而所得價金經各共有人各自取得分配更
    無所謂公同共有關係存在，所以有關此部分是否仍須列為被
    繼承之遺產存有疑異。　　　
三、被告部分：
　㈠被告林正一抗辯：
　　就系爭切結書之形式上真正不爭執，但是否各共有人已依系
    爭切結書分配而取得買賣價金尚須向當事人確認等語。並聲
    明：㈠原告之訴駁回；㈡如受不利判決，願供擔保請准宣告免
    為假執行。
　㈡被告翁財利、翁萬寶生均未於最後言詞辯論期日到場。惟被
    告翁財利抗辯：這一房有8位繼承人，對土地被盜賣乙事不
    知情。被告翁萬寶表示：沒有意見。　
　㈢被告林增華、翁志松、翁明勇、翁登科、翁家琳、陳慈生、
    陳以謙、張白梅、林茂潤、林茂森、林巧雲、莫壯杰、黃美
    麗、林峯宇、林峯揚、莊秀樹、莊淳馨、莊淳寧、莊宇雋等
    ，均經合法通知，無正當理由未於言詞辯論期日到場，亦均
    未提出書狀作任何聲明或陳述。
四、得心證之理由：
　㈠按債務人怠於行使其權利時，債權人因保全債權，得以自己 
    之名義，行使其權利，民法第242 條本文定有明文。債權人
    得予代位債務人行使之權利，並非僅以請求權為限，凡非專
    屬於債務人本身之權利，均得為之。此項代位權行使之範圍
    ，就同法第243 條但書規定旨趣推之，並不以保存行為為限
    ，凡以權利之保存或實行為目的之一切審判上或審判外之行
    為，諸如假扣押、假處分、聲請強制執行、實行擔保權、催
    告、提起訴訟等，債權人皆得代位行使（最高法院69年台抗
    字第240號裁判參照）。而請求法院裁判分割遺產之形成權
    ，性質上並非專屬於繼承人之權利，故繼承人有怠於行使該
    形成權時，該繼承人之債權人非不得代位行使之。次按繼承
    人有數人時，在分割遺產前，各繼承人對於遺產全部為公同
    共有；繼承人得隨時請求分割遺產，民法第1151條、第1164
    條本文復有明文。而繼承人欲終止其間之公同共有關係，唯
    有以分割遺產之方式為之，而將遺產之公同共有關係終止改
    為分別共有關係，性質上屬分割遺產方法之一（最高法院82
    年度台上字第748號判決意旨參照）。又因繼承於登記前已
    取得不動產物權者，應經登記，始得處分其物權，此為民法
    第759 條所明定。而繼承人將公同共有之遺產，變更為分別
    共有，係使原公同關係消滅，另創設繼承人各按應有部分對
    遺產有所有權之新共有關係，其性質應屬分割共有物之處分
    行為。故該遺產如係不動產，繼承中一人或數人除經全體繼
    承人同意外，非先為全體繼承人之利益，辦理公同共有之繼
    承登記（土地登記規則第31條第1 項）後，依民法第759 條
    規定，應不得逕行請求將該遺產變更為分別共有登記（最高
    法院85年度台上字第1873號判決意旨參照）。另債務人為繼
    承人之一，本得依土地登記規則第120條規定單獨向地政機
    關申請辦理繼承登記，惟如債務人未就遺產辦理繼承登記，
    依民法第759條規定，即不得處分其物權，如債權人代位債
    務人請求分割債務人繼承之遺產中有不動產者，依未繼承登
    記不動產辦理強制執行聯繫辦法第1條規定之法理，債務人
    既負有以自己費用辦理繼承登記，以實現債權人債權之義務
    ，則債權人自得請求債務人辦理繼承登記。
  ㈡又按當事人所主張或抗辯之重要爭點，本於兩造辯論之結果
    所為之判斷結果，除有顯然違背法令，或當事人提出新訴訟
    資料足以推翻原判斷之情形外，於同一當事人間，就與該重
    要爭點有關之他訴訟，不得再為相反之主張，法院亦不得作
    相異之判斷，此源於訴訟上之誠信原則及當事人公平之訴訟
    法理，避免紛爭反覆發生，以達一次解決紛爭所生之一種判
    決效力（拘束力），即所謂爭點效，亦當為程序法所容許（
    最高法院96年臺上字第1782號判決意旨參照）。而關於爭點
    效之適用，除理由之判斷具備「於同一當事人間」、「非顯
    然違背法令」及「當事人未提出新訴訟資料足以推翻原判斷
    」等條件外，必須該重要爭點，在前訴訟程序已列為足以影
    響判決結果之主要爭點，經兩造各為充分之舉證，一如訴訟
    標的極盡其攻擊、防禦之能事，並使當事人適當而完全之辯
    論，由法院為實質上之審理判斷，前後兩訴之標的利益大致
    相同者，始應由當事人就該事實之最終判斷，對與該重要爭
    點有關之他訴訟負結果責任，以符民事訴訟上之誠信原則（
    最高法院96年度臺上字第633號判決意旨參照）。查本件原
    告主張代位被代位人張俊雄分割如附表一所示之土地，茲就
    原告主張之事實是否存有爭點效，析述如下：
  ⒈經查，原告前於107年間起訴請求代位分割遺產，經本院以10
    7 年度店簡更一字第5號民事判決判認定被代位人張俊雄之
    外婆翁林瑞珠因繼承取得被繼承人蔡文錦如附表一表格1所
    示土地各4分之1所有權、如附表一表格2所示土地8分之1之
    公同共有權，被代位人張俊雄為翁林瑞珠之外孫，因再轉繼
    承取得上開土地之公同共有權，被代位人張俊雄輾轉繼承自
    林增南、蔡文錦、翁林瑞珠、翁麗玉等被繼承人就如附表一
    所示土地之公同共有權利，而為公同共有權人等情（如附表
    一表格1、2備註欄所載）。是原告得代位被代位人張俊雄請
    求分割之遺產乃為被繼承人翁林瑞珠之遺產，可予認定（參
    見本院卷㈠第51頁至第52頁）。
  ⒉觀諸上開案件之當事人既包含本件之原告及被告，且該案件
    所欲釐清之基礎事實顯與本案相同，對於上開敘及之爭執事
    項，自適用爭點效之法理。兩造於本件未提出足以推翻原判
    斷情形之新訴訟資料，亦無確定判決有顯然違背法令，衡諸
    前後兩訴之標的利益大致相同，應認上開案件確定判決就上
    開爭點即原告有無代位權之認定已發生爭點效，兩造即不得
    就前開爭點再為相反之主張，本院亦不得為相異之判斷，自
    應受拘束。
  ㈢再按繼承人有數人時，在分割遺產前，各繼承人對於遺產全
    部為公同共有；繼承人得隨時請求分割遺產，但法律另有規
    定或契約另有訂定者，不在此限。民法第1151條、第1164條
    明定有明文。又遺產之公同共有係以遺產之分割為其終局目
    的，而以公同共有關係為暫時的存在。在公同共有遺產分割
    自由之原則下，民法第1164條規定，繼承人得隨時請求分割
    遺產，該條所稱之「得隨時請求分割」，依同法第829 條及
    第830 條第1 項規定觀之，自應解為包含請求終止公同共有
    關係在內，俾繼承人之公同共有關係歸於消滅而成為分別共
    有，始不致與同法第829 條所定之旨趣相左，不失繼承人得
    隨時請求分割遺產之立法本旨，是將遺產之公同共有關係終
    止改為分別共有關係，性質上亦屬分割遺產方法之一（最高
    法院93年度台上字第2609號、95年度台上字第2458號裁判意
    旨參照）。又公同共有物之分割，除法律另有規定外，準用
    關於共有物分割之規定；分割之方法不能協議決定，或於協
    議決定後因消滅時效完成經共有人拒絕履行者，法院得因任
    何共有人之請求，命為下列之分配：一、以原物分配於各共
    有人。但各共有人均受原物之分配顯有困難者，得將原物分
    配於部分共有人。二、原物分配顯有困難時，得變賣共有物
    ，以價金分配於各共有人；或以原物之一部分分配於各共有
    人，他部分變賣，以價金分配於各共有人，民法第830條第2
    項、第824條第2項分別定有明文。又共有物分割之方法，固
    可由法院自由裁量，不受共有人主張之拘束，但仍應斟酌當
    事人之聲明、共有物之性質、經濟效用及全體共有人利益等
    ，以為公平裁量。經查，被代位人張俊雄積欠原告借款未清
    償，經強制執行無結果乙節，已如前述，而張俊雄除如附表
    一表格1、2所示之不動產外，別無其他財產可供執行，系爭
    如附表一表格1所示之不動產，為被代位人張俊雄與被告林
    增華、林正一、翁財利、翁萬寶、翁志松、翁明勇、翁登科
    、翁家琳、陳慈生、陳以謙、張白梅、莊秀樹、莊淳馨、莊
    淳寧、莊宇雋等人因繼承而公同共有，在未分割前，無法進
    行拍賣，系爭如附表一表格2所示之不動產，為被代位人張
    俊雄與被告林增華、林正一、翁財利、翁萬寶、翁志松、翁
    明勇、翁登科、翁家琳、陳慈生、陳以謙、張白梅、莊秀樹
    、莊淳馨、莊淳寧、莊宇雋、林茂潤、林茂森、林巧雲、莫
    壯杰、黃美麗、林峯宇、林峯揚等人因繼承而公同共有，在
    被告黃美麗、林峯宇、林峯揚未辦理繼承登記並分割前，無
    法進行拍賣。上開不動產既無因物之使用目的不能分割情形
    ，亦無以契約訂有不分割之期限，被代位人張俊雄怠於對其
    餘繼承人主張分割權利，致原告無法進行強制執行程序而受
    償，則原告代位被代位人張俊雄請求其餘繼承人分割如附表
    一表格1所示之不動產，及就如附表一表格2所示之不動產辦
    理繼承登記後進行分割，於法自無不合。加以，本件被告等
    對於遺產之分割方法，未提出意見，本院斟酌系爭不動產之
    性質與繼承人之期待，以原物分配於各共有人，並無困難，
    亦能維持經濟效用，認如附表一表格1所示之不動產應按如
    附表二表格1所示之應繼分比例，分割為分別共有；如附表
    一表格2所示之不動產應按如附表二表格2所示之應繼分比例
    ，分割為分別共有為適當。
　㈣末按公同共有之關係，自公同關係終止，或因公同共有物之
    讓與而消滅，各共有人，得自由處分其應有部分，亦為民法
    第830 條第1 項及第819 條第1 項所明定；又應有部分乃共
    有人對共有物所有權之比例，性質上與所有權本無不同；而
    土地法第34條之1第1項所稱共有土地或建築改良物之處分，
    係與變更及設定地上權、永佃權、地役權或典權併列，是所
    謂共有土地或建築改良物之處分，就讓與該共有物言，即係
    讓與其所有權，共有物其他物權之讓與，亦屬該物權之處分
    。況公同共有不動產應有部分之讓與，若得準用土地法上揭
    第1 項規定，亦可便利不動產所有權之交易，或進而減少共
    有人之人數或消滅共有關係，促進共有物之有效利用，實現
    土地法首揭規定之立法意旨。是以，公同共有不動產應有部
    分之讓與，自得依土地法第34條之1 第5項準用第1項之規定
    。至公同共有人讓與公同共有之應有部分，係消滅該應有部
    分之公同共有關係（參照民法第830條第1項），與公同共有
    人將公同共有變更登記為分別共有，係公同共有人間調整共
    有物內部之法律關係，兩者不同，不容混淆（司法院大法官
    釋字第562號解釋理由書參照）。準此，如附表一表格3之土
    地於被告林增榮等17人依土地法第34條之1規定出賣時，已
    屬公同共有人處分公同共有財產之行為，出賣後，其等對該
    筆土地之公同共有關係即告消滅，對因出售所得之轉得價金
    形成分別共有之關係，分別共有人得自由處分其應有部分（
    臺灣高等法院95年度重上更一字第177號判決意旨參照）。
    從而，該筆處分所得之價金，顯非因繼承關係而生公同共有
    關係，亦無從認定該筆價金請求權尚屬被繼承人林烏金之遺
    產，原告主張代位遺產分割，自屬無據，為無理由，不應准
    許。
五、從而，原告依民法第242條、第243條、第1164條規定，代位
    請求被告分割如附表一表格1、2所示之不動產，為有理由，
    分割方法則各如附表二表格1、2所示之應繼分比例分割為分
    別共有。至如附表一表格3所示價金，非屬被繼承人林烏金
    之遺產，應予駁回。又本件訴訟之性質不適合為假執行之宣
    告，本院自無依民事訴訟法第389 條第1 項第3 款規定依職
    權宣告假執行之必要，附此序明。
六、又各繼承人均得隨時請求分割遺產，不因何繼承人起訴而有
    不同，兩造間實屬互蒙其利。故關於訴訟費用負擔，以由全
    體繼承人依其應繼分比例負擔之，始屬公允。而原告之債務
    人張俊雄應分擔部分即由原告負擔之。爰依民事訴訟法第80
    條之1、第85條第1項但書規定，命兩造負擔訴訟費用如主文
    第五項所示。　
中　　華　　民　　國　　111 　年　　1 　　月　　21　　日
                  臺灣臺北地方法院新店簡易庭
                              法  官  石蕙慈
以上正本係照原本作成。
對於本件判決如有不服，應於收受送達後20日內向本院提出上訴
書狀，上訴於本院合議庭，並按他造當事人之人數附具繕本。
如委任律師提起上訴者，應一併繳納上訴審裁判費。
中　　華　　民　　國　　111 　年　　1 　　月　　21　　日
                              書記官  徐子芹
附表一：
表格1（訴之聲明第一項）：新北市新店區      編號 段 地號 土地面積 （平方公尺） 土地現值 （元/平方公尺） 權利範圍 （公同共有） 1 竹林 269 197.81 17,500  1/4 2 竹林 313 11.52 1,400  1/4 3 竹林 317 103.64 2,300  1/4 4 竹林 1645 57.49 1,400  1/4 5 竹林 1645-1 30.52 1,400  1/4 6 竹林 1646 39.3 64,400  1/4 7 竹林 1649 102 1,400  1/4 8 竹林 1654 88.92 1,400  1/4 9 竹林 1654-1 27.83 1,400  1/4 10 竹林 1657 227.27 64,400  1/4 11 竹林 1658 279.3 1,400  1/4 12 直潭 17-10 257 860  1/4 13 直潭 17-11 1848 860  1/4 14 直潭 17-12 2661 860  1/4 15 直潭 17-13 907 860  1/4 16 直潭 17-14 529 1,300  1/4 17 直潭 17-20 1985 1,300  1/4 18 直潭 33-1 21 1,100  1/4 19 直潭 33-3 2733 1,100  1/4 20 直潭 33-38 5040 1,300  1/4 21 直潭 33-39 133 860  1/4 22 直潭 33-182 754 1,300  1/4 23 直潭 33-183 125 1,300  1/4 24 直潭 33-184 147 1,300  1/4 25 直潭 33-197 46 1,300  1/4 26 直潭 33-286 727 860  1/4 27 直潭 33-287 175 860  1/4 28 直潭 33-288 8 1,300  1/4 29 直潭 33-289 1913 1,300  1/4 30 直潭 33-290 906 1,300  1/4 31 直潭 33-291 9 1,300  1/4 32 直潭 33-292 1825 1,300  1/4 33 直潭 33-293 543 1,300  1/4 34 直潭 33-294 157 1,300  1/4 
備註：
㈠原為被繼承人林烏金所有（權利範圍全部）林烏金於33年11月1
  2日死亡，由其子①林增明、②林增南、③林增榮、④林增華繼承
  登記各取得1/4所有權。
㈡所有權人林增南於35年2月1日死亡，其1/4所有權由其母蔡文錦
  繼承。
㈢蔡文錦於78年7月10日死亡，其1/4所有權由其子女①林增榮、②
  林增華、③翁林瑞珠、④林瑞鴻繼承為公同共有權人；而翁林瑞
  珠已於59年9月8日死亡，其應繼分由其子女即被告翁財利、翁
  萬寶、翁志松、翁明勇、翁登科、翁麗玉、翁麗芬、翁家琳共
  同代位繼承為公同共有權人。
㈣公同共有權人翁麗玉即債務人張俊雄之母，於96年11月26日死
  亡，其公同共有權由張俊雄、張白梅共同繼承，為公同共有權
  人。
表格2（訴之聲明第三項）：新北市新店區      編號 段 地號 土地面積 （平方公尺） 土地現值 （元/平方公尺） 權利範圍 （公同共有） 1 直潭 18-2 325 1,300  1/2 
備註：
㈠原為被繼承人林烏金所有（權利範圍1/2）林烏金於33年11月12
  日死亡，由其子①林增明、②林增南、③林增榮、④林增華繼承登
  記各取得1/8所有權。

表格3（訴之聲明第四項）：   新北市○○區○○段○○○段00○0地號（重測後為新北市○○區○○段000地號）   拍賣價格（新臺幣）：21,868,000元   

附表二：
　　　　　　
表格1（訴之聲明第一項）   編號 繼承人姓名 應繼分比例 1 林增華 1/4 2 林正一 1/4 3 翁財利 1/32 4 翁萬寶 1/32 5 翁志松 1/32 6 翁明勇 1/32 7 翁登科 1/32 8 翁家琳 1/32 9 陳慈生 1/64 10 陳以謙 1/64 11 張白梅 1/64 12 張俊雄 1/64 13 莊秀樹 1/16 14 莊淳馨 1/16 15 莊淳寧 1/16 16 莊宇雋 1/16 
　　　　　　　
　　　　　　
表格2（訴之聲明第三項）   編號 繼承人姓名 應繼分比例 1 林增華 5/16 2 林正一 5/16 3 翁財利 1/128 4 翁萬寶 1/128 5 翁志松 1/128 6 翁明勇 1/128 7 翁登科 1/128 8 翁家琳 1/128 9 陳慈生 1/256 10 陳以謙 1/256 11 張白梅 1/256 12 張俊雄 1/256 13 莊秀樹 1/64 14 莊淳馨 1/64 15 莊淳寧 1/64 16 莊宇雋 1/64 17 林茂潤 1/20 18 林茂森 1/20 19 林巧雲 1/20 20 莫壯杰 1/20 21 黃美麗 1/60 22 林峯宇 1/60 23 林峯揚 1/60